【裁判字號】    98,自,74
【裁判日期】    990302
【裁判案由】    公然侮辱等
【裁判全文】
臺灣臺北地方法院刑事判決                98年度自字第74號
自  訴  人  丁○○
代  理  人  謝協昌律師
被      告  乙○○
上列被告因公然侮辱等案件，經自訴人提起自訴，本院判決如下
：
    主  文
乙○○公然侮辱人，處拘役拾伍日，如易科罰金，以新臺幣壹仟
元折算壹日。
被訴加重誹謗部份無罪。
    事  實
一、丁○○為大台北華城歐洲印象社區第11屆管理委員會主任委
    員。乙○○為同社區之委員。雙方因社區汙水廠一事，發生
    糾紛。於民國98年8 月12日，經濟部水利署臺北水源特定管
    理局前往大台北華城社區之污水廠會勘時，乙○○竟基於侮
    辱丁○○之犯意，在不特定人得以共見共聞之會勘現場，公
    然對丁○○指稱「你...我不承認是主委....你是狗...去把
    你的主人找來....」等語，公然侮辱丁○○，足以毀損丁○
    ○之人格及名譽。
    。
二、案經丁○○向本院提起自訴。
    理  由
壹、證據能力部分：
  (一)被告所提出經濟部水利署台北水源特定管理局98年6 月29日
    水台管字第09802000930 號函及檢送資料，自訴代理人雖以
    上開證據與本案無關，不具有關連性等情，主張並無證據能
    力，惟本院斟酌被告提出上開函文，其目的並非在於證明污
    水廠納管之真相為何，而係欲就污水廠納管一事，提出說明
    、質疑，並支持其答辯內容而已，經核與本件自訴事實及答
    辯方法有關，從而上開證據於本件具有證據能力無訛。
  (二)按被告以外之人於審判外之陳述，雖不符刑事訴訟法第159
    條之1 、159 條之2 、159 條之3 、159 條之4 等規定，而
    經當事人於審判程序同意作為證據，法院審酌該言詞陳述或
    書面陳述作成時之情況，認為適當者，亦得為證據。當事人
    、代理人或辯護人於法院調查證據時，知有第159 條第1 項
    不得為證據之情形，而未於言詞辯論終結前聲明異議者，視
    為有前項之同意，刑事訴訟法第159 條之5 定有明文。本案
    當事人就下述其餘證據方法之證據能力，於言詞辯論終結前
    均未異議，而經本院審酌各該證據方法之作成時，並無其他
    不法之情狀，均適宜為本案之證據，依刑事訴訟法第159條
    之5之規定，有證據能力。
貳、有罪部份
一、認定事實
    訊據被告乙○○固坦承於上揭時地參與污水廠之會勘，惟矢
    口否認有何公然侮辱犯行，辯稱：當時我說什麼已經忘記了
    ，如果真有說到「狗」的話，當初的意思是委員們為社區把
    關、看門，就像狗一樣，並非出於侮辱的意思云云。惟查：
  (一)被告雖否認有出言侮辱自訴人，辯稱已忘記當天說過什麼話
    云云，然自訴人指稱被告於大台北華城社區汙水廠會勘時，
    對其出言稱：「你...我不承認是主委....你是狗...去把
    你的主人找來....」等情，業據被告於本院初次審判期日訊
    問時供承在卷，僅表示無侮辱自訴人之意而辯稱：說這句話
    的意思是因為幾個委員都是替社區做事情，做的很累，幾個
    委員大家才自稱是狗，社區住戶就是我們的主人，所以才會
    說這些話等語（見本院卷第30頁背面）；即令被告於嗣後提
    出之答辯狀亦記載：「本人稱：『你是狗，去叫你的主人來
    ...』而非『去把你的主人找來...』當時並無侮辱之意，而
    是指：『委員們為社區把關、看門，就像狗一樣』，如本人
    於10月22日庭訊中所陳述，住戶們平日戲謔的玩笑互稱『你
    們委員都是狗』，大家會心一笑，互相取樂，毫無惡意。本
    人此言並無公然侮辱之意，亦無其事實。」等語（見本院卷
    第76頁），而仍然坦承有以「你是狗，去叫你的主人來...
    」一語指述自訴人。
  (二)經本院當庭勘驗自訴人所提出之現場錄音光碟結果，其內容
    如下：
    丁○○（01秒至07秒）：我告訴你這…（不清）只給管委會
                          ，你什麼東西，…（不清）你打打
                          看，你打打看。
    乙○○（08秒至09秒）：…（不清）主委，你怎麼自找…（
                          不清）我的狗啊！
    丁○○（10秒至22秒）：他罵人，你罵人，大家都聽到…（
                          不清）你也聽到了，你們都聽到了
                          ，你要做證，我要去告你，…（不
                          清）你剛剛罵我，…（不清）主任
                          你有聽到了，我要告他。
    以上各情，有本院審判筆錄在卷可稽（見本院卷第74頁背面
    ）。
  (三)依勘驗結果，現場雖因背景吵雜而有錄音效果不佳及收音不
    清之情形，而僅能聽出被告有說「...主委...我的狗...」
    等語，惟被告仍對於勘驗結果表示：「我當時是講『你真是
    狗』」等語（見同上頁），而不否認有以「你真是狗」一詞
    指述自訴人。而經傳訊當日在場之證人即大台北華城社區總
    幹事甲○○，其於本院明確證稱：當天縣政府官員到污水廠
    會勘時，自訴人與被告對於現場事務看法發生爭執，起了口
    角，雙方的口氣都不是很好，被告有出言說自訴人是狗，請
    她去把她的主人找出來這些話（見本院卷第130頁）；參以
    被告聲請傳訊之證人丙○○證稱：有聽到被告提到「狗」這
    個字眼，當時被告是有點生氣的回應，我有聽到自訴人說你
    們聽到或是看到了，她要告被告（見本院卷第128頁背面及
    第129頁），證人戊○○亦於本院證稱：當天自訴人及被告
    確實有口角爭吵，但是爭吵的內容我不知道，我有聽到自訴
    人說會提告等語（見本院卷第126頁背面），再佐以錄音內
    容中自訴人聽聞被告提及「狗」一詞後，甚感憤怒，當場要
    求在場者為其作證，而欲對被告提告之反應，堪認自訴人指
    訴被告出言：「你...我不承認是主委....你是狗...去把你
    的主人找來....」等語，係屬事實。被告雖否認有以「狗」
    一語指稱自訴人，辯稱不記得當時說了什麼話云云，惟其先
    前已坦承對自訴人稱「你是狗，去叫你的主人...」，核與
    自訴人及證人前揭指證情節相符其嗣後翻異其詞，辯稱不記
    得說過什麼云云，顯係卸責之詞，不足採信。
  (四)被告又辯稱渠等社區委員為住戶服務，甚為勞累，委員們平
    日均以「狗」相稱，並無侮辱自訴人之意云云。然被告於當
    日因污水廠會勘一事當場與自訴人爆發口角爭執，此據自訴
    人指訴在卷，並據證人甲○○、丙○○、戊○○證述明確，
    被告自承以「你是狗，去叫你的主人...」或類似用語指訴
    自訴人，以當時雙方爭吵之情，被告顯然係以自訴人係受主
    人差遣使役之「狗」一詞，對自訴人加以辱罵甚明。被告辯
    稱平日均以狗稱呼委員，並無侮辱之意云云，自難採信。
  (五)綜上，被告確有在不特定人得以共見共聞之場合，以「你是
    狗...去把你的主人找來....」等語侮辱自訴人，其公然侮
    辱犯行事證明確，應依法論科。
二、論罪科刑部分：
    核被告所為，係犯刑法第309條第1項公然侮辱罪。爰審酌被
    告與告訴人為鄰居關係，因對居住環境觀念不同而生怨隙，
    此與成長背景、教育程度、溝通不良有關，並參酌被告上開
    言詞對告訴人名譽之損害、犯罪後矢口否認犯行之犯後態度
    等一切情狀，量處如主文所示之刑，並諭知易科罰金之折算
    標準，以示懲儆。
、無罪部份：
一、自訴意旨略以：自訴人乃大台北華城歐洲印象社區第11屆管
    理委員會主任委員。關於社區污水廠之納管情事，前經歐洲
    印象社區第十屆管理委員會第九次會議作成決議，同意華固
    建設股份公司（以下簡稱華固建設公司）申請污水納管證明
    書及總量管制表，而華固建設公司前已向經濟部水利署臺北
    水源特定管理局提出報備，且其承包商中瑞環境科技有限公
    司並已獲主管機關臺北縣水利局同意污水管縣修復事宜，並
    經自訴人多次說明，且自訴人並無從中獲得任何利益。惟於
    98年7 月間，被告乙○○意圖散布於眾，散發不實內容之文
    件，內容以污水廠累計量屆滿無法再納管為由而對於管委會
    同意華固股份有限公司之納管申請有所質疑，並稱「建商及
    污水廠把社區搞得鬼影幢幢的，義務為大家服務？.......
    丁○○清閒？全社區最會吵架的就是她，性急、又躁又烈，
    愛狗又不懂人事...」等足以毀損被告名譽之內容，並且散
    發於眾云云。因認被告涉犯刑法第310條第2項之加重誹謗罪
    嫌。
二、按犯罪事實應依證據認定之，無證據不得認定犯罪事實；又
    不能證明被告犯罪者，應諭知無罪之判決，刑事訴訟法第15
    4條第2項、第301條第1項分別定有明文。次按刑法誹謗罪係
    以意圖散布於眾，而指摘或傳述足以毀損他人名譽之事，為
    其成立要件。行為人所指摘或傳述之事，必須具有足以損害
    被指述人名譽之具體事件內容，始有誹謗行為可言。而行為
    人所指摘或傳述之事是否「足以毀損他人名譽」，應就被指
    述人之個人條件以及指摘或傳述內容，以一般人之社會通念
    為客觀之判斷。須行為人所指摘或傳述之具體事實，足以使
    被指述人在社會上所保有之人格及聲譽地位，因行為人之惡
    害性指摘或傳述，使之有受貶損之危險性或可能性方屬之。
    惟名譽究有無毀損，非單依被害人主觀上之感情決定之，實
    應依社會客觀之評價，對其人之真實價值是否已受貶損而決
    定之。
三、再者，言論自由為人民之基本權利，憲法第11條有明文保障
    ，國家應給予最大限度之維護，俾其實現自我、溝通意見、
    追求真理及監督各種政治或社會活動之功能得以發揮。惟為
    兼顧對個人名譽、隱私及公共利益之保護，法律尚非不得對
    言論自由依其傳播方式為合理之限制。刑法第310條第1項及
    第2項針對以言詞或文字、圖畫而誹謗他人名譽者之誹謗罪
    規定，係為保護個人法益而設，以防止妨礙他人之自由權利
    ，符合憲法第23條規定之意旨。至同條第3項前段以對誹謗
    之事，能證明其為真實者不罰之規定，則係針對言論內容與
    事實相符者之保障，並藉以限定刑罰權之範圍，非謂指摘或
    傳述誹謗事項之行為人，必須自行證明其言論內容確屬真實
    ，始能免於刑責。惟行為人雖不能證明言論內容為真實，但
    依其所提證據資料，認為行為人有相當理由確信其為真實者
    ，即不能以誹謗罪之刑責相繩，亦不得以此項規定而免除檢
    察官或自訴人於訴訟程序中，依法應負行為人故意毀損他人
    名譽之舉證責任，或法院發現其為真實之義務。。又刑法第
    311條規定：「以善意發表言論，而有左列情形之一者，不
    罰：一、因自衛、自辯或保護合法之利益者。二、公務員因
    職務而報告者。三、對於可受公評之事，而為適當之評論者
    。四、對於中央及地方之會議或法院或公眾集會之記事，而
    為適當之載述者。」，係法律就誹謗罪特設之阻卻違法事由
    ，目的即在維護善意發表意見之自由，亦不生牴觸憲法問題
    ，此有司法院大法官會議釋字第509號解釋文及解釋理由書
    可參。是以，行為人所為言論，是否有前述免責事由存在，
    應依下述各點衡量之：
  (一)行為人就其發表非涉及私德而與公共利益有關之言論所憑之
    證據資料，至少應有相當理由確信其為真實，即主觀上應有
    確信「所指摘或傳述之事為真實」之認識，倘行為人主觀上
    無對其「所指摘或傳述之事為不實」之認識，即不成立誹謗
    罪。惟若無相當理由確信為真實，僅憑一己之見逕予杜撰、
    揣測、誇大，甚或以情緒化之謾罵字眼，在公共場合為不實
    之陳述，達於誹謗他人名譽之程度，即非不得以誹謗罪相繩
    。此與美國於憲法上所發展出的「實質惡意原則（或稱真正
    惡意原則，actual malice）」，大致相當。而所謂「真正
    惡意原則」係指發表言論者於發表言論時明知所言非真實，
    或因過於輕率疏忽而未探究所言是否為真實，則此種不實內
    容之言論即須受法律制裁。準此，是否成立誹謗罪，首須探
    究者即為行為人主觀上究有無相當理由確信其所指摘或傳述
    之事為真實之誹謗故意。
  (二)「言論」在學理上可分為「事實陳述」及「意見表達」二者
    。「事實陳述」始有真實與否之問題，「意見表達」或對於
    事物之「評論」，因屬個人主觀評價之表現，即無所謂真實
    與否可言。而自刑法第310條第1項規定：「意圖散布於眾，
    而指摘或傳述足以毀損他人名譽之事者，為誹謗罪」、第3
    項前段規定：「對於所誹謗之事，能證明其為真實者，不罰
    。」等文義觀之，所謂得證明為真實者，唯有「事實」。據
    此可徵，我國刑法第310條之誹謗罪所規範者，僅為「事實
    陳述」，不包括針對特定事項，依個人價值判斷所提出之主
    觀意見、評論或批判，此種意見表達應屬同法第311條第3款
    所定之免責事項，亦即所謂「合理評論原則」之範疇。是就
    可受公評之事項，縱批評內容用詞遣字尖酸刻薄，足令被批
    評者感到不快或影響其名譽，亦應認受憲法之保障，不能以
    誹謗罪相繩，蓋維護言論自由俾以促進政治民主及社會健全
    發展，與個人名譽可能遭受之損失兩相權衡，顯有較高之價
    值。易言之，憲法對於「事實陳述」之言論，係透過「實質
    惡意原則」予以保障，對於「意見表達」之言論，則透過「
    合理評論原則」，亦即「以善意發表言論，對於可受公評之
    事為適當評論」之誹謗罪阻卻違法事由，賦與絕對保障。
  (三)又刑法第311條所謂「善意」之認定，倘涉及之對象係公眾
    人物，因公眾人物較諸一般人更容易接近大眾傳播媒體，自
    可利用媒體為其所作所為進行辯護，是以其就公共事務之辯
    論，實處於較為有利之地位，則人民對公眾人物所為有關公
    共事務之批評，自應嚴格認定其是否確非出於善意。至「可
    受公評之事」，則指與公眾利益有密切關係之公共事務而言
    。故行為人所製作有關可受公評之事之文宣內容或公開發表
    之意見，縱嫌聳動或誇張，然其目的不外係為喚起一般民眾
    注意，藉此增加一般民眾對於公共事務之瞭解程度。因此，
    表意人就該等事務，對於具體事實有合理之懷疑或推理，而
    依其個人主觀之價值判斷，公平合理提出主觀之評論意見，
    且非以損害他人名譽為唯一之目的者，不問其評論之事實是
    否真實，即可推定表意人係出於善意，避免人民因恐有侵害
    名譽之虞，無法暢所欲言或提供一般民眾亟欲瞭解或參與之
    相關資訊，難收發揮監督公務員或公眾人物之效。
四、自訴意旨認被告乙○○涉犯加重誹謗罪嫌，無非是以：被告
    所散發「葛主委不適合參選主委、副主委之理由」信函、歐
    洲印象社區第10屆管理委員98年3月19日第9次會議紀錄、華
    固建設公司函、經濟部水利署台北水源特定管理局98年6月2
    日水臺字第09850025570號函、中瑞環境科技有限公司函、
    台北縣水利局以98年6月10日北水設字第0980458373號函及
    忠誠國際法律事務所98年7月20日98昌律字第0707號函等，
    為其主要論據。
五、訊據被告乙○○固坦承有於會議中提出上開信函之行為，惟
    堅決否認有何加重誹謗之犯行，辯稱：該信函並非是投遞到
    住戶之信箱內，而是於會議中提出建議案，且信函之內容僅
    在質疑自訴人之作法，屬可受公評之事，不應以誹謗罪相繩
    等語，經查：
  (一)被告與自訴人均為大台北華城歐洲印象社區管理委員會主任
    委員，雙方在擔任主任委員之期間因社區污水廠事宜看法不
    同，被告乃於98年7月3日將其所書寫內容為「一、於98.06.
    13區分所有權人會議中涉嫌違法操控委員改選事宜，新店市
    公所、台北縣政府已受理在案。如附件一。二、華固建設污
    水納管案疑點重重、恐遺禍無窮：(一)97.10.16第十屆第四次
    會議決議：累計量屆滿，無法再納管。(二)98.3.16華固來文
    ，管委會火速於3.19第九次會議中臨時動議，匆匆決議：同
    意華固申請污水納管証明書及總量管制表。並指出：華固建
    設計畫開發地段於歐印社區之外，政府主管單位稽核為污一
    廠污水收納地段。卻無來文字號。(三)98.04.16會議中決議：
    依96.01.27區分所有權人會議通過施行，要收取華固632.2
    萬元，及300萬元捐贈。*註：轉錄第九屆代理主委周清森先
    生移交第十屆主委黃榮村之會辦單之簽註(二)、(三)如下：(二)依
    97.04.17本社區新建工程諮詢小組會議結論一，仍應請專業
    技師及主管單位再對污水一廠後續處理質量審慎評估，故此
    二納管案尚無法進入實質討論階段。(黃主委亦為與會諮詢
    小組成員)．(三)再依97.05.09水利局現場會勘及97.04.及
    97.05月污水處理高過標準等近況，目前污一廠並無能力容
    納新的污水，故本社區目前無法同意上述二案納管申請。*
    質疑：此(三)同於97 .10.16第十屆第四次會議決議，今尚有
    第九屆之委員在座，應知詳情；然迄今大反轉何故也？第九
    屆黃榮村上任主委37 日就不明不白下台，據聞與多項工程
    發包有關；另財委林棟材於97年9月第三次會議後也莫明所
    以下台，亦耐人尋味也！三、華固尚未取得建照，竟然同意
    華固外包廠商中瑞公司於98.06.04假借汙水管線修復工程進
    行埋管作業，與99巷住戶起爭端，據聞目前訴訟中。四、選
    擇性的對住戶正式函文羈押不理，置住戶權益於不顧。動輒
    與人惡口相罵，無法理性客觀的待人處事，今摘錄97.09.30
    某熟知社區文化與黑幕的資深住戶在網路所言：『...建商
    及污水場把社區搞得鬼影幢幢的，義務為大家服務？...第
    九屆的問題，第十屆怎不面對？怎不讓社區知道？...連署
    是讓黃榮村當主委，怎的？沒幾天就給你們搞下來？沒問題
    他會不幹？早知道是丁○○主委，你看有多少人同意？...
    丁○○清閒？全社區最會吵架的就是她，性急、又噪又烈，
    愛狗卻不懂人事...』第十一屆維也納區委員乙○○98.07.
    03 」等語之「葛委員不適合參選主委、副主委之理由」乙
    封之文件於第11屆大台北華城歐洲印象社區第1次會議中提
    出，為被告於本院審理時所不爭執，並有「葛委員不適合參
    選主委、副主委之理由」一封在卷可參（見本院卷第5至6頁
    ）。
  (二)觀之被告於上開「葛委員不適合參選主委、副主委之理由」
    文件中首先指出區分所有權人會議中涉嫌違法操控委員改選
    事宜，新店市公所、台北縣政府已受理在案之資料；次就污
    水納管案，表示疑點重重、恐遺禍無窮，說明該議案議決之
    過程，認為社區會議之決議何以與之前數次議決之結果相反
    ，並提出質疑；並就污水管線之修復、埋管及承包商之資格
    等事宜，一一表示疑慮，事後並引用住戶於網路之言論作為
    結論，而以社區委員之名義署名。綜觀全文，被告並未指摘
    或傳述足以毀損他人名譽之具體事實，只是做個人意見表達
    ，信中所述「建商及污水廠把社區搞得鬼影幢幢的，義務為
    大家服務？...丁○○清閒？全社區最會吵架的就是她，性
    急、又噪又烈，愛狗卻不懂人事...」等語，遣詞用句雖有
    不當，然被告係大台北華城社區之委員，並係以社區委員之
    職責而為上開言詞，且依被告提出之經濟部水利署台北水源
    特定區管理局98年6月29日水臺管字第09802000930號函文檢
    送之會勘紀錄結論觀之：「(一)本案經現場會勘確認係屬新設
    污水管線，請華固建設公司依規定向下水道主管機關台北縣
    政府水利局補辦申請手續。(二)本案未經申請而先行施工，涉
    及違反水土保持法、下水道法部分，請台北縣政府（農業局
    、水利局）依權責處理。」（見本院卷第84至86頁），亦可
    見其係基於對具體事實有合理之懷疑或推理，而依其個人主
    觀之價值判斷，公平合理提出主觀之評論意見，應認被告係
    出於善意，就社區及管委會之公共事務為評論，尚難遽認被
    告係基於減損自訴人名譽之意圖所為。
六、綜上所述，被告雖有於第11屆大台北華城歐洲印象社區第1
    次會議中提出上開文件，惟上開文件內容為被告以社區委員
    之職責而為，並依其個人主觀之價值判斷，公平合理提出主
    觀之評論意見，難認其有何誹謗之故意，自訴人所提出之證
    據，均不足以作為被告犯罪之證明，此外，復查無其他積極
    證據可資證明被告有何加重誹謗之犯行，揆諸前揭說明，依
    法應為無罪諭知。
據上論斷，應依刑事訴訟法第299條第1項前段、第301條第1項，
刑法第309條第1項、第42條第3項，刑法施行法第1條之1，判決
如主文。
中    華    民    國    99    年    3     月    2     日
                  刑事第七庭    審判長法  官  林庚棟
                                      法  官  林勇如
                                      法  官  章曉文
以上正本證明與原本無異。
如不服本判決應於收受送達後10日內向本院提出上訴書狀，並應
敘述具體理由；其未敘述上訴理由者，應於上訴期間屆滿後20日
內向本院補提理由書（均須按他造當事人之人數附繕）「切勿逕
送上級法院」。
                                      書記官  林義盛
中    華    民    國    99    年    3     月    2     日
附錄本案論罪法條
中華民國刑法第309條
（公然侮辱罪）
公然侮辱人者，處拘役或3 百元以下罰金。
以強暴犯前項之罪者，處1 年以下有期徒刑、拘役或5 百元以下
罰金。

司法院資訊處製作；財團法人民間司法改革基金會備份。
